【裁判字號】    97,上訴,1556
【裁判日期】    971208
【裁判案由】    偽造文書等
【裁判全文】
臺灣高等法院高雄分院刑事判決        97年度上訴字第1556號
上  訴  人
即  被  告  亥○○
選任辯護人  蘇俊誠律師
上列上訴人因偽造文書等案件，不服臺灣高雄地方法院96年度訴
字第2195號中華民國97年7 月31日第一審判決（起訴案號：臺灣
高雄地方法院檢察署95年度偵緝字第2952、3079、3213號），提
起上訴，本院判決如下：
    主  文
上訴駁回。
亥○○緩刑參年。
    事  實
一、亥○○因需錢周轉，分別於民國92年3 月20日、93年6 月15
    日自任會首，招募如附表一所示A 、B 兩組合會。其因遭人
    倒會致金錢調度失靈，竟基於意圖為自己不法所有之詐欺取
    財與行使偽造準私文書之概括犯意，利用各會員未刻前往投
    標及會員彼此間並不熟識之機會，自93年2 月20日起，連續
    於附表二、三所示之時間，在高雄縣路竹鄉○○路120 號處
    所內主持開標，以空白紙填載如附表二、三所示活會會員林
    明成等14人名義投標之標息新臺幣（下同）3500元（附表二
    部分）或2300元（附表三部分）不等，用以偽造足以表示係
    由「林明成」等14人以該標息參與競標之一定用意之投標單
    （其中93年11月20日係指示不知情之配偶林國安代為主持附
    表一合會A 會之開標，並指示林國安在空白紙偽填寫活會會
    員林碧珠名義以3500元競標），再將之提示予到場開標之活
    會會員及向未到場未參與投標之活會會員，據以佯稱係由上
    開被冒標之活會會員得標，致使該兩組合會之活會會員均陷
    於錯誤，而繳交各該期之活會會款，亥○○因此詐得如附表
    二、三所示會款共計624 萬9,600 元（詳細計算式如附表二
    、三所示），足生損害於附表二、三所示合會被冒標者及其
    他活會會員。嗣至93年12月15日，因亥○○舉家遷移不知去
    向，各該合會會員方察覺有異，經該兩組活會會員相互查證
    勾稽其各自是否有標取會款後，始查知上情。
二、案經酉○○、未○○、申○○、辛○○、癸○○、壬○○、
    子○○、戊○○、寅○○、乙○○、林明成、天○○、己○○、甲○○、丙○○○、宇○○、地○○、丑○○、庚○○
    、戌○○、午○○、巳○○、辰○○、卯○○、丁○○等25
    人訴由臺灣高雄地方法院檢察署檢察官偵查起訴。
    理  由
壹、證據能力部分：
    證人未○○、申○○、巳○○、午○○、酉○○、辛○○、
    柯玉朱、天○○、宇○○、壬○○、子○○、甲○○、乙○○、丙○○○、洪任冊、寅○○、地○○、陳楊玉對、卯○○、庚○○、、辰○○、丁○○、任陳美鳳、劉寶蓮等人於
    警詢時所為之審判外陳述，業經檢察官、被告及辯護人同意
    作為證據，並捨棄詰問權，本院審酌上開言詞陳述作成時之
    證據取得過程並無瑕疵，認以之作為證據應為適當，依刑事
    訴訟法第159 條之5 第1 項之規定，得為證據，而有證據能
    力。
貳、實體部分：
一、認定犯罪事實所憑證據及理由
  (一)訊據上訴人即被告亥○○對上開犯罪事實，於原審法院及本
    院審理中均坦承不諱，核與證人未○○、申○○、巳○○、
    午○○、酉○○、辛○○、柯玉朱、天○○、宇○○、壬○○、子○○、甲○○、乙○○、丙○○○、洪任冊、寅○○
    、地○○、陳楊玉對、卯○○、庚○○、、辰○○、丁○○
    、任陳美鳳、劉寶蓮等人於偵查及原審法院審理中證述相符
    ，並有附表一所示A 、B 合會之會單2 紙在卷可憑（見偵1
    卷第29、30頁）。是被告確有以前揭冒標方式詐取會款之行
    為，堪以認定。
  (二)按民間互助會已得標之死會會員，無論同組何一會員得標及
    其願出標金若干，均須繳納當期全額會款（如係外標，並須
    另繳納會息），縱為會首之被告施用詐術，以他會員名義冒
    標，並向死會會員收取會款，因該等死會會員本負有繳納會
    款之義務，而非陷於錯誤而交付會首，自無構成詐欺取財罪
    可言（最高法院83年度臺上字第4153號判決參照）。是被告
    詐取之金額範圍，應將其各期所得首會會款扣除，而以每期
    開標時各活會會員繳納之會款為限。又遭被告冒標之會員均
    為被害人，其等因不知自己遭到冒標，於各期合會開標後，
    仍按活會會員身分繼續繳納活會會款，且遭冒標會員既從未
    標取會款，被告以其名義得標之行為效力並不因之當然及於
    本人，則該等會員僅名義上為死會會員，惟實際上其對於被
    告之權利，仍等同於其他名義上之活會會員，故該等會員實
    質上仍相當於活會會員，其於遭被告冒標後，仍按活會會員
    資格所繳納之會款，亦應計入被告詐騙之金額。然因本件告
    訴人及被告就附表一所示A 、B 合會確切冒標之時間、各該
    次冒標金額及以何人名義加以冒標等情，均稱已不復記憶（
    見原審卷第292 、294 、320 頁），故以最有利於被告之計
    算方式，應認定自止會前連續冒標，且以全部各次已得標（
    含冒標）標息最高者計算。另因認被告係連續冒標，從而，
    每次遭被告冒標之活會會員人數應均屬相同【計算式：（冒
    標會數）X （該次被詐欺會員數＝總會數－應有死會數－被
    告虛列會員數＋已被冒標之活會會員數）X （會金－標金）
    】，而依此等最有利於被告之計算方式加以計算，被告詐得
    會款總數為624 萬9,600 元（詳細計算式如附表二、三所示
    ）。
  (三)綜上所述，足認被告之自白核與事實相符，堪予採信。本案
    事證明確，被告犯行，堪以認定，應予依法論科。
二、論罪科刑部分
  (一)按刑法前於94年2 月2 日修正公布，並於95年7 月1 日施行
    ，另刑法施行法第1 條之1 亦於95年6 月14日經總統以華總
    一義字第09500085181 號令公布施行。又行為後法律有變更
    者，適用行為時之法律，但行為後之法律有利於行為人者，
    適用最有利於行為人之法律，修正後刑法第2 條第1 項定有
    明文。此條規定係規範行為後法律變更所生新舊法律比較適
    用之準據法，本身尚無新舊法比較之問題，於新法施行後，
    應一律適用修正後刑法第2 條第1 項之規定，為「從舊從輕
    」之比較，先予敘明。再按本次法律變更，比較時應就罪刑
    有關之共犯、未遂犯、想像競合犯、牽連犯、連續犯、結合
    犯，以及累犯加重、自首減輕暨其他法定加減原因（如身分
    加減）與加減例等一切情形，綜其全部罪刑之結果而為比較
    （最高法院95年5 月23日95年度第8 次刑庭會議決議參照）
    。查本件被告行為後，刑法第33條、第55條、第56條、第67
    條、第68條等規定，均有修正，茲敘述如下：
  1.就法定罰金刑最低刑度之變更：
    刑法第339 條第1 項詐欺取財罪之主刑為5 年以下有期徒刑
    、拘役或科或併科銀元一千元以下罰金。本件被告犯罪時之
    刑法就罰金刑之規定，依修正前刑法第33條第5 款規定，罰
    金刑應處銀元一元以上，並應依修正前罰金罰鍰提高標準條
    例第1 條規定，就其原定數額得提高為2 倍至10倍，但法律
    已依一定比率規定罰金或罰鍰之數額或倍數者，依其規定。
    惟95年7 月1 日施行之修正後刑法第33條第5 款則規定：「
    罰金：新臺幣一千元以上，以百元計算之」，而95年6 月14
    日修正公布之刑法施行法第1 條之1 第2 項規定：「94年1
    月7 日刑法修正時，刑法分則編未修正之條文定有罰金者，
    自94年1 月7 日刑法修正施行後，就其所定數額提高為30倍
    ，但72年6 月26日至94年1 月7 日新增或修正之條文，就其
    所定數額提高為3 倍」，經比較修正前後之罰金刑輕重，該
    罰金刑之最低刑度於修法後已有加重，故以95年7 月1 日修
    正公布施行前之規定較有利於被告，應依刑法第2 條第1 項
    前段規定，適用行為時之法律，亦即適用修正前之刑法規定
    科刑。
  2.就牽連犯、連續犯條文之變更：
    被告行為後，刑法第55條牽連犯、第56條連續犯之規定業於
    94年1 月7 日修正公布刪除，並於95年7 月1 日施行，則被
    告之犯行，因行為後新法業已刪除牽連犯、連續犯之規定，
    依舊法得成立牽連犯之各該行為，於新法施行後因刪除牽連
    犯之規定，應予分論併罰；又刪除連續犯之規定，雖非犯罪
    構成要件之變更，但顯已影響行為人刑罰之法律效果，自屬
    法律有變更，依新法第2 條第1 項規定，比較新、舊法結果
    ，修正後之規定並非較有利於被告，是依刑法第2 條第1 項
    之規定，應適用行為時之法律，即應適用修正前刑法第55條
    牽連犯、第56條連續犯之規定。
  3.罰金刑加重之適用：
    刑法罰金刑之加重，依修正後刑法第67條規定，其最高度及
    最低度同加重之，較修正前刑法第68條所定，僅加重其最高
    度，為不利於被告，自應適用修正前之刑法。
  4.綜上所述，經綜合比較新、舊法之適用結果，以修正前刑法
    規定有利於被告，是應依刑法第2 條第1 項前段規定，整體
    適用修正前之刑法規定。
  (二)按我國民間互助會，係由會首招募會員參加所組成，每於標
    會時，通常由欲標取會款之會員，在空白紙條上，或僅書立
    其姓名、綽號及數字者，甚或只書寫數字而未書立其姓名、
    綽號，另以言詞等方法表示係何會員所出具者，則依習慣或
    特約均足以辨明係該會員以所書寫數字為標息金額參加競標
    之標單，自應以準私文書論（最高法院89年度臺上字第1319
    號判決意旨參照）。查被告於標單上偽造活會會員「林明成
    」等人之署名，且在標單上填載出具標息之數字，用以偽造
    足以表示該競標者係以該標息競標之一定用意之投標單，持
    以行使競標而得標，並向活會會員（含遭冒標之活會會員）
    詐取當次之會款，核被告所為，係犯刑法第216 條、第220
    條第1 項、第210 條之行使偽造準私文書罪、第339 條第1
    項之詐欺取財罪。其利用不知情之林國安以活會會員林碧珠
    名義競標，為間接正犯。又被告偽造林明成等14人之署押，
    為偽造準私文書行為之階段行為，而偽造準私文書後復持以
    行使，偽造準私文書之低度行為應為行使之高度行為所吸收
    ，均不另論罪。被告偽造投標單冒標得標後，向多數活會會
    員詐財物，侵害多數人法益，係一行為觸犯數個相同詐欺取
    財罪名，為同種想像競合犯，應依刑法第55條規定，從一重
    處斷。又被告先後多次行使偽造準私文書、詐欺取財之犯行
    ，均時間緊接，所犯係構成要件相同之罪，顯均係基於概括
    犯意反覆為之，均應依修正前刑法第56條連續犯規定，分別
    論以一罪，並加重其刑。被告所犯行使偽造準私文書及詐欺
    取財2 罪間，有方法目的之牽連關係，為牽連犯，依修正前
    刑法第55條之規定，從一重之行使偽造準私文書罪處斷。
三、不另為無罪諭知部分：
  (一)公訴意旨另以：被告於上開A 會進行期間內，在開標地點，
    連續以偽造起訴書附表一所示活會會員名義之標單而行使，
    或冒充活會會員撥打電話至開標現場競標等方式，並以起訴
    書附表一所示之金額冒標共19會，共計詐得1,358 萬6,600
    元，並非僅為被告所坦承之10次而已，故就另外之9 次犯行
    ，亦認涉犯行使偽造私文書及詐欺取財等罪。復於93年10月
    10日，以其名義自任合會會首，召集寅○○等20人為合會會
    員，連同被告自己在內共25會，約定每人每會2 萬元，會期
    至95年9 月10日止，每月10日開標（以下稱C 會），而於93
    年12月10日即C 會第3 次開標後，明知係由會員乙○○以2,
    200 元得標，經向活會會員卯○○、辰○○、寅○○（參加
    2 會）收取會金共7 萬1,200 元後，竟未轉交乙○○，而予
    以侵占入己，因認另犯侵占罪等語。
  (二)按被告未經審判證明有罪確定前，推定其為無罪；又犯罪事
    實應依證據認定之，無證據不得認定犯罪事實；又不能證明
    被告犯罪者，應諭知無罪之判決，刑事訴訟法第154 條第1
    項、第2 項及第301 條第1 項分別定有明文。又認定犯罪事
    實所憑之證據，雖不以直接證據為限，間接證據亦包括在內
    。然無論直接或間接證據，其為訴訟上之證明，須於通常一
    般之人不致有所懷疑，而得確信其為真實之程度者，始得據
    為有罪之認定，倘其證明尚未達到此一程度，而有合理之懷
    疑存在時，即無從為有罪之認定，此有最高法院76年臺上字
    第4986號判例可資參照。況刑事訴訟法第161 條第1 項亦規
    定，檢察官就被告犯罪事實，應負舉證責任，並指出證明之
    方法，是檢察官對於起訴之犯罪事實，應負提出證據及說服
    之實質舉證責任，倘其所提出之證據，不足為被告有罪之積
    極證明，或其指出證明之方法，無從說服法院以形成被告有
    罪之心證，基於無罪推定之原則，自應為被告無罪判決之諭
    知（最高法院92年度臺上字第128 號判例參照）。
  (三)本案檢察官起訴被告涉有前揭犯行，無非係以證人卯○○、
    壬○○、癸○○、乙○○、辰○○於偵查中之證述（見偵查
    2 卷第78-82 、94、95頁）、證人卯○○、壬○○、癸○○
    所整理之互助會冒標名單及倒會資料（見偵查2 卷第83-85
    頁）等為其論據。訊之被告則堅詞否認有上開犯行，辯稱：
    其並無冒標上開A 會之另外之9 會，且無侵占乙○○就C 會
    之得標會金7 萬1,200 元等語。經查：
  1.證人即告訴人卯○○於原審法院審理時證稱：「A 會冒標名
    單是我製作沒錯，但並不是會單上的名字我都有問過，因為
    有些人我根本不清楚是誰，是我所招集的那幾個會員有些人
    有記載，我就依照他們所提供的資料拼湊起來才寫出這張A
    會的冒標名單，至於上面打問號的，則是我所招集的會員也
    不知道是何人標走。我總共問過約5 、6 個會員」等語（見
    原審卷第232 、233 頁）；另證人即告訴人壬○○於原審法
    院審理時亦證稱：「我無法確定A 、B 兩組合會何人是死會
    ，何人是活會。我只登記1 會得標多少錢，歷次得標的順序
    及名單我無法肯定」等語（見原審卷第234 頁），上開2 人
    係整理被告冒標名單之人，然依其上開證詞，足認告訴人所
    提出之冒標證據，並無法確認被告冒標A 會之確切時間、各
    次冒標金額及係以何人名義加以冒標。況告訴人於偵查中所
    提出A 會遭冒標名單之資料，係在被告倒會之後，經由被害
    人彼此間口耳相傳之資訊彙集製作而成，其真實性亦無從遽
    信，另遍查卷內資料又無其他證據足以證明起訴書附表一所
    列A 會遭冒標之名單確屬正確，是尚難僅憑此等未經證實之
    名單即遽以論斷被告冒標另外9 會。是以，被告被訴冒標上
    開A 會之另外9 次開標而涉犯行使偽造私文書及詐欺取財等
    罪嫌部分，尚乏明證。
  2.證人即告訴人辰○○於原審法院審理時證稱：「平常我都把
    會錢都交給我母親，由她去付會款。至於C 會我沒有親自交
    會錢給被告過。C 會我印象中我含會首的那次，總共交過3
    次會錢，3 次我都是把會錢交給我母親，我母親可能是叫我
    妹妹卯○○去交會錢。我93年的帳已經丟了，我現在已經不
    記得是繳了2 次或3 次」等語（見原審卷第290-291 頁）；
    另證人即告訴人卯○○於97年7 月3 日原審法院審理時證稱
    ：「就C 會93年12月10日乙○○得標該次，其中辰○○會錢
    的部分是否由辰○○親自交給我轉交會款，我已不記得了，
    若依照我附民的狀紙來看，就C 會我是只有付過2 次沒錯，
    且時間太久了，我不能確定有付第3 次的錢。C 會的部分我
    之前稱第3 次會款有交錢給林汎君，有可能是我記錯了」等
    語（見原審卷第293-294 頁），是依上開證詞，足見在93年
    12月10日即C 會第3 次開標並由會員乙○○以2,200 元得標
    後，該會之活會會員卯○○、辰○○是否已將其2 人及其父
    寅○○所應繳付之會金共7 萬1,200 元交付予被告乙情，證
    人卯○○及辰○○於原審法院之證詞均無法肯定，且卷內復
    查無其他證據證明被告有收受該7 萬1,200 元會金並予以侵
    占入己，是應認被告被訴此部分之侵占犯行，亦屬不能證明
    。
四、原判決認被告就附表二、三部分，罪證明確，因而適用刑法
    第2 條第1 項、第21 6條、第220 條第1 項、第210 條、第
    339 條第1 項、第55條前段，修正前刑法第55條後段、第56
    條，刑法施行法第1 條之1 ，中華民國九十六年罪犯減刑條
    例第2 條第1 項第3 款、第7 條規定，並審酌被告利用招募
    合會及自任會首之機會，冒標他人合會，詐取活會會員繳納
    之會款，且詐欺金額高達624 萬9,600 元，所生損害非輕，
    惟犯後已坦承犯行，態度尚稱良好，復已賠償告訴人及被害
    人部分款項，此有告訴人卯○○於審理時之證述、告訴人酉
    ○○、未○○、戌○○、被害人陳美鳳及劉寶蓮簽具之和解
    書、聲明書在卷相佐（見原審卷第295 、337-342 頁），然
    未為全部清償等一切情狀，量處有期徒刑1 年4 月，並敘明
    被告犯罪時間係在96年4 月24日以前，合於中華民國九十六
    年罪犯減刑條例所定減刑條件，應減為有期徒刑8 月。又被
    告冒標合會所偽造之投標單，並未扣案，衡情該標單應已滅
    失，自不予宣告沒收。另敘明查無其他積極證據足資證明被
    告有冒標A 會除其坦承外之另9 次開標及侵占C 會部分會金
    之犯行，本應就此部分為被告無罪之諭知，惟公訴意旨認此
    等犯罪部分與前開有罪部分有連續犯及牽連犯之裁判上一罪
    關係，爰不另為無罪之諭知。經核原判決認事用法，尚無不
    合，量刑亦屬允當。被告上訴意旨，指摘原判決量刑過重，
    為無理由，應予駁回。
五、查被告未曾受有刑徒刑以上刑之宣告，有台灣高等法院被告
    前案紀錄表附卷可稽，被告於本院審理中復提出與告訴人辛○○、癸○○、壬○○、子○○、戊○○、乙○○、寅○○
    、天○○、己○○、甲○○、丙○○○、宇○○、地○○、
    辰○○、卯○○、丑○○、庚○○、丁○○等18人達成和解
    ，並支付部分款項，有和解書、支票各1 紙、聲明書3 份在
    卷可憑（見本院卷第9-12、81、96-97 頁），且告訴人於和
    解書亦陳明刑事部分不予追究，請求撤回告訴（本罪係公訴
    罪，告訴人聲明撤回告訴不生撤回效力）。被告經此論罪科
    刑之教訓，當知警惕，應無再犯之虞，本院認其所宣告之刑
    ，以暫不執行為適當，爰併宣告緩刑3 年，以啟自新。又本
    件被告犯罪在新法施行前，新法施行後，緩刑之宣告，應適
    用新法，併此敘明（最高法院95年第8 次刑事庭會議決議參
    照）。
六、共同被告林國安、林汎君被訴共同偽造文書等罪嫌部分，業
    經原審法院判決無罪，未經檢察官上訴而告確定，附此敘明
    。
據上論斷，應依刑事訴訟法第368 條，刑法第74條第1 項第1 款
，判決如主文。
本案經檢察官蔡國禎到庭執行職務。
中    華    民    國    97    年    12    月    8     日
                  刑事第三庭    審判長法  官  黃憲文
                                      法  官  黃仁松
                                      法  官  施柏宏
以上正本證明與原本無異。
如不服本判決應於收受本判決後10日內向本院提出上訴書狀，其
未敘述上訴理由者，並得於提起上訴後10日內向本院補提理由書
狀（均須按他造當事人之人數附繕本）「切勿逕送上級法院」。
中    華    民    國    97    年    12    月    8     日
                                      書記官  白  蘭
附錄本件論罪科刑法條：
刑法第210 條
偽造、變造私文書，足以生損害於公眾或他人者，處5年以下有
期徒刑。
刑法第216 條
行使第210 條至第215 條之文書者，依偽造、變造文書或登載不
實事項或使登載不實事項之規定處斷。
刑法第220條
在紙上或物品上之文字、符號、圖畫、照像，依習慣或特約，足
以為表示其用意之證明者，關於本章及本章以外各罪，以文書論
。
錄音、錄影或電磁紀錄，藉機器或電腦之處理所顯示之聲音、影
像或符號，足以為表示其用意之證明者，亦同。
刑法第339 條
意圖為自己或第三人不法之所有，以詐術使人將本人或第三人之
物交付者，處5 年以下有期徒刑、拘役或科或併科1 千元以下罰
金。
以前項方法得財產上不法之利益或使第三人得之者，亦同。
前二項之未遂犯罰之。
~F0
附表一
┌──┬───────┬───┬──────┬──────┬──────┐
│編號│合會起迄日期  │每會金│開標日期    │開標地點    │標制        │
│    │總會數（含會首│額    │            │            │            │
│    │）            │      │            │            │            │
├──┼───────┼───┼──────┼──────┼──────┤
│A會 │自92年3 月20日│20,000│每月20日    │高雄縣路竹鄉│內標        │
│    │起至95年9 月20│元    │            │文化路120 號│            │
│    │日止，共43會  │      │            │            │            │
├──┼───────┼───┼──────┼──────┼──────┤
│B會 │93年6 月15日起│20,000│每月15日    │同上        │內標        │
│    │至96年7 月15日│元    │            │            │            │
│    │止，共38會    │      │            │            │            │
└──┴───────┴───┴──────┴──────┴──────┘
  附表二（A會）
┌─────┬───┬──┬─────────────┬────────┐
│會期      │會款（│會員│遭被告冒名標會之會數    │  備  註        │
│止會日期  │新臺幣│數（│冒標起迄日期            │                │
│          │）    │含會│冒標標息（為以最有利│                │
│          │      │首）│  於被告方式計算，如一所載│                │
│          │      │    │  ）                      │                │
├─────┼───┼──┼─────────────┼────────┤
│自92年3 月│20,000│43會│林明成、盧仁發、天○○、│                │
│20日起至95│元    │    │  壬○○、地○○、寅○○、│                │
│年9 月20日│      │    │  辛○○、劉寶蓮、甲○○、│                │
│止，每月20│      │    │  林碧珠等10人各1 會，共10│                │
│日開標    │      │    │  會。                    │                │
│          │      │    │93年2 月20日（即第12會）│                │
│          │      │    │  起至93年11月20日（即第21│                │
│          │      │    │  會）止                  │                │
│          │      │    │3500元                  │                │
├─────┴───┴──┴─────────────┴────────┤
│詐騙金額：                                                            │
│被告及告訴人除能確認93年11月20日之會係由被告以林碧珠名義出標金3500元冒│
│標外，就其他9 會確切之冒標時間、各該次冒標金額及使用何人之名義冒標，均│
│已不復記憶，惟以最有利於被告之計算方式，即以認定自止會前10會連續冒標，│
│且以全部各次已得標（含冒標）標息最高者加以計算，金額合計為3,630,000 元│
│【計算式如下：10（冒標會數）X22 （該次被詐欺會員數＝總會數〔43〕－應有│
│死會數〔21〕－被告虛列會員數〔0 〕＋已被冒標之活會會員數〔0 〕）X16500│
│（會金〔20000 〕－標金〔3500〕）＝3,630,000 元】（因認被告係連續冒標，│
│故每次被冒標會員數均相同）。                                          │
└───────────────────────────────────┘
  附表三（B會）
┌─────┬───┬──┬─────────────┬────────┐
│會期      │會款（│會員│遭被告冒名標會之會數    │  備註          │
│止會日期  │新臺幣│數（│冒標起迄日期            │                │
│          │）    │含會│冒標標息（為以最有利│                │
│          │      │首）│  於被告方式計算，如一所載│                │
│          │      │    │  ）                      │                │
├─────┼───┼──┼─────────────┼────────┤
│自93年6 月│20,000│38會│以會員中4 位不詳姓名者之│                │
│15日起至96│元    │    │  名義各冒標1 會，共4 會。│                │
│年7 月15日│      │    │93年8 月15日（即第3 會）│                │
│止，每月15│      │    │  起至93年11月15日（即第5 │                │
│日開標    │      │    │  會）止                  │                │
│          │      │    │2300元                  │                │
├─────┴───┴──┴─────────────┴────────┤
│詐騙金額：                                                            │
│被告及告訴人就各會確切之冒標時間、各該次冒標金額及使用何人之名義冒標，│
│均已不復記憶，惟以最有利於被告之計算方式，即以認定自止會前4 會連續冒標│
│，且以全部各次已得標（含冒標）標息最高者加以計算，金額合計為2,619,600 │
│元【計算式如下：4（冒標會數）X 37 （該次被詐欺會員數＝總會數〔38〕－應│
│有死會數〔1〕－被告虛列會員數〔0 〕＋已被冒標之活會會員數〔0 〕） X   │
│17700 （會金〔20000 〕－標金〔2300〕）＝2,619,600 元】（因認被告係連  │
│續冒標，故每次被冒標會員數均相同）。                                  │
└───────────────────────────────────┘


司法院資訊處製作；財團法人民間司法改革基金會備份。
